【裁判字號】    97,訴,364
【裁判日期】    970509
【裁判案由】    偽證
【裁判全文】
臺灣臺中地方法院刑事判決               97年度訴字第364號
公  訴  人  臺灣臺中地方法院檢察署檢察官
被      告  乙○○
上列被告因偽證案件，經檢察官提起公訴（96年度偵緝字第3299
號），本院判決如下：
    主    文
乙○○證人，於執行審判職務之公署審判時，於案情有重要關係
之事項，供前具結，而為虛偽陳述，累犯，處有期徒刑柒月。
    犯罪事實
一、乙○○前於民國90、91年間，因先後犯施用毒品、竊盜、偽
    造文書及詐欺等案件，經法院分別判刑確定並定其應執行有
    期徒刑2年11月後，於93年7月22日假釋出監，再於94年4月9
    日假釋期滿未經撤銷假釋以已執行論。緣甲○○（其下述販
    賣毒品犯行，迭經本院95年度訴字第2248號、臺灣高等法院
    臺中分院96年度上訴字第1305號、最高法院96年度台上字第
    5010號判決後，再經臺灣高等法院臺中分院於96年12月27日
    以96年度上更(一)字第324號第二審更審判決駁回上訴，維持
    原審有罪判決在案）基於販賣第一級毒品海洛因之概括犯意
    ，先於95年2月底某日起至同年5月15日前某時，乙○○前、
    後去電向甲○○購買重量不詳每包5,000元之第一級毒品海
    洛因二次，並由甲○○先後親自將毒品海洛因送至臺中市○
    ○路與陜西路口交予乙○○，其中收取販毒款5,000元一次
    ，另一次因乙○○缺錢，言明待以後有錢再行收取；次於95
    年5月15日晚上，乙○○又去電向甲○○表示欲購買5,000元
    之第一級毒品海洛因一包，由甲○○指示與其具有共同犯意
    聯絡之洪振雄，將重量不詳之毒品海洛因一包送至臺中市○
    ○路與陜西路口交予乙○○，並收取5,000元之販毒款；再
    於95年5月16日17時35分許起，乙○○即又不斷去電向甲○
    ○表示要購買5,000元之第一級毒品海洛因一包，甲○○因
    手上缺貨，乃指示洪振雄先至臺中市○○路與陜西路乙○○
    住處附近，向乙○○收取販毒款5,000元，嗣甲○○向他人
    購買毒品海洛因後，再與洪振雄共同駕駛車號9J-6976號自
    用小客車，於同日22時21分許，將第一級毒品海洛因一包攜
    至臺中市○○○路金麗都酒店前，並以衛生紙包住後，由甲
    ○○親自交付予乙○○；以上合計甲○○連續販賣予乙○○
    每包價值5,000元之第一級毒品海洛因四次，總計已取得販
    毒款15,000元。詎乙○○明知甲○○確有上開販賣毒品情事
    ，亦明知依法具結作證之證人，有據實陳述之義務，不得為
    匿飾增刪之虛偽陳述，卻為迴護甲○○，竟基於偽證之接續
    犯意，先於96年3月2日上午9時30分許，在本院刑事第15法
    庭，於本院審理95年度訴字第2248號被告甲○○販賣毒品案
    件時（下稱該案原審），供前具結後虛偽證稱：「（問：妳
    在95年5月間被警查獲時，是否有施用毒品？毒品來源為何
    ？）有的，毒品是跟甲○○合資的」等語，再於96年6月13
    日上午9時25分，在臺灣高等法院臺中分院刑事第14法庭，
    於該院審理96年度上訴字第1305號被告甲○○販賣毒品案件
    時（下稱該案二審），接續供前具結後虛偽證述：「（問：
    你是否有向被告甲○○買毒品？）沒有，我們是一起合買」
    等語，而就該案件案情有重要關係之事項為虛偽之陳述，致
    使職司審判該案之法官有陷於錯誤而產生誤判之危險。
二、案經臺灣高等法院臺中分院檢察署檢察官自動簽分發交臺灣
    臺中地方法院檢察署檢察官偵查起訴。
    理    由
一、被告之辯解：
    訊據被告乙○○固坦承有於該案原審、該案二審審理中供前
    具結後為上開證述內容，惟矢口否認有何偽證之犯行，辯稱
    ：伊與甲○○間並非一手交錢，一手交貨之購買關係，伊認
    為以雙方交易模式，應屬合資購買海洛因，伊因為忘記曾於
    警詢及偵訊時證稱係向甲○○購買海洛因等語，故於該案原
    審、該案二審審理時，才會改證稱係與甲○○合資購買等語
    ，要是伊記得先前說過的話，也不會自作聰明改稱係合資購
    買，伊只是想讓甲○○被判輕一點，伊沒有要作偽證的故意
    云云。
二、得心證之理由：
  (一)證據能力之說明：
    按被告以外之人（包括證人、鑑定人、告訴人、被害人及共
    同被告等）於審判外之陳述雖不符刑事訴訟法第159條之1至
    之4等4條之規定，而經當事人於審判程序同意作為證據，法
    院審酌該言詞陳述或書面陳述作成時之情況，認為適當者，
    亦得為證據；當事人、代理人或辯護人於法院調查證據時，
    知有刑事訴訟法第159條第1項不得為證據之情形，而未於言
    詞辯論終結前聲明異議者，視為有前項之同意，同法第159
    條之5定有明文。立法意旨在於傳聞證據未經當事人之反對
    詰問予以核實，原則上先予排除。惟若當事人已放棄反對詰
    問權，於審判程序中表明同意該等傳聞證據可作為證據；或
    於言詞辯論終結前未聲明異議，基於尊重當事人對傳聞證據
    之處分權，及證據資料愈豐富，愈有助於真實發見之理念，
    且強化言詞辯論主義，使訴訟程序得以順暢進行，上開傳聞
    證據亦均具有證據能力。查下述經本院於審判期日調查並引
    用作為認定被告犯罪事實之各該被告以外之人於審判外之陳
    述，依全般卷證資料顯示，其等作成之狀態，並無違背其等
    個人意思而為陳述，或其他違法取供之情形，且公訴人及被
    告於本院準備程序時，均已明確表示對於證據能力部分無意
    見（詳本院卷第48頁），復於本院審理中亦不爭執其等證據
    能力及真實性，且本院審酌各該陳述作成當時，較無人情施
    壓或干擾，亦無不當取供之情形，復為本院事實認定之重要
    依據，認為以之作為本案之證據均屬適當，故應認均有證據
    能力，合先敘明。
  (二)經查，被告乙○○分別有於該案原審、該案二審審理中，經
    供前具結後為上開證述內容，此有各該審判筆錄存卷足憑（
    詳96年度偵字第16156號卷第61至86頁），故被告乙○○在
    為該等證述時，應均已明瞭其具結之義務及偽證之處罰，自
    有一定之心理強制力趨使其據實陳述，則在此客觀程序下所
    為之證述，其主觀上堪認係出於審慎之思考或回憶下所為，
    應堪認定。而按，證人之地位，在於就其親所見聞及經歷之
    事項而為證述，是其對於有無見聞、經歷及其經過等情節，
    應能就事實之梗概為具體明確之陳述，且即便證人對於待證
    事實已記憶糢糊或不復記憶，其亦應如實證述：「不記得」
    或「忘記了」等語。而事實真相只有一個，證人就事實之有
    無及其重要關鍵事項之內容，應無前後明顯兩極化、矛盾陳
    述之可能。且證人對於細節之證述，或有時會因時間久遠、
    記憶糢糊等因素而有所出入，然在依經驗法則或論理法則之
    推論下，尚能理解其出入之原由，惟「究竟有無」、「是非
    真假」之事實出現及其梗概，即不應出現前後對立、兩極化
    之證詞。況於客觀情境上，現今之法庭活動，證人在供前或
    供後具結前，審判長依刑事訴訟法第187條第1項規定，即已
    告知證人具結之義務及偽證之處罰，且依刑事訴訟法第189
    條第1項、第2項及第3項之規定，具結應於結文內記載當據
    實陳述，決無匿、飾、增、減等語；其於訊問後具結者，應
    記載係據實陳述，並無匿、飾、增、減等語。且結文應命證
    人朗讀、簽名、蓋章或按指印。故證人在作證時，應已明瞭
    其具結之義務及偽證之處罰，自亦有一定之心理強制力趨使
    其據實陳述。則在此客觀程序下所為之證述，其主觀上亦當
    係出於審慎之思考或回憶下所為，然若就重要待證事實之「
    究竟有無」、「是非真假」等情，仍出現前後對立、兩極化
    之證詞，則足徵證人應有虛偽陳述之偽證意向與故意。
  (三)次查，該案被告甲○○確有上述販賣第一級毒品海洛因之犯
    行，迭經本院95年度訴字第2248號、臺灣高等法院臺中分院
    96年度上訴字第1305號、最高法院96年度台上字第5010號判
    決後，再經臺灣高等法院臺中分院以96年度上更(一)字第324
    號第二審更審判決駁回上訴，維持原審有罪判決在案，此有
    各該判決書在卷可按。且依據該案全案證據資料，可知：
    1.該案被告甲○○上開販賣毒品之犯罪事實，業據本案被告
      乙○○於該案偵查中，以證人身分具結證稱：「從95年2
      月底開始，都是甲○○送毒品過來給我... 最後一次向甲
      ○○買毒品是16日晚上10點多時，我打甲○○手機跟他買
      5,000元... 昨天（95年5月16日）是由他（甲○○）親自
      送過來給我。我總共買了四、五次，固定都買5,000元，
      其中有二次的錢給了，地點在天津路與陝西路口」、「15
      日那次，大概在晚餐前的時候，洪振雄給我一包毒品，我
      給他5,000元，我先打電話給甲○○，我都買海洛因」、
      「（問：扣案的海洛因是跟誰拿的？）向甲○○買的，是
      16日那天一買完就被查獲了」等語（詳該案3079號警卷第
      84頁）。
    2.雖該案被告甲○○以與本案被告乙○○係合資購買毒品云
      云置辯，而本案被告乙○○於該案原審、該案二審審理時
      到庭具結證述時，亦附和其說詞，更易其證詞為前述內容
      ，但本案被告乙○○於該案法院審理時所證非僅顯然與其
      前於該案偵查中之證詞迥異，且參酌該案原審進行交互詰
      問時，本案被告乙○○證稱：「（問：妳所謂的合資購買
      毒品，「合資」是指何意？）我就是交錢給甲○○，他無
      論如何都會去拿毒品來給我，他有說要去跟人家拿，我不
      知道是不是說可以說我們是一起去拿」、「（問：妳與甲
      ○○合資購買毒品，妳出多少錢？）我每次交5,000元給
      甲○○。至於甲○○要出多少錢，我不知道」、「（問：
      妳跟甲○○合資購買毒品，有無告訴甲○○要購買多少數
      量的毒品？）沒有」、「（問：甲○○交毒品給妳時，妳
      如何確認妳收到的毒品即是妳與甲○○合資購買毒品的一
      部分或數量？）我不管，反正他有交毒品給我」、「（問
      ：甲○○交毒品的時候，是否會拿兩包毒品給妳看，說這
      包是妳的，這包是妳的？）他沒有這樣說，只是他車上有
      另外一包毒品，我看起來那包毒品的數量跟我那包毒品的
      數量差不多」、「（問：妳如何跟甲○○說合資購買海洛
      因？）我跟甲○○第一次認識的時候，甲○○跟朋友拿毒
      品，我看到了，從此以後，我就叫他跟他朋友拿毒品」、
      「（問：妳與甲○○合資購買毒品數量如何分？）就他拿
      給我多少，我就拿多少」、「（問：甲○○每次給妳海洛
      因的時候，數量是否符合市場的行情？）我不知道」、「
      我都是拿錢給甲○○，甲○○就去跟別人拿毒品給我。那
      天，甲○○叫洪振雄來拿錢，拿錢之後，我就去上班，還
      打電話叫甲○○趕快拿毒品給我，我毒癮發作，甲○○就
      趕快拿毒品來金麗都酒店給我，實際上就是我拿錢給甲○
      ○，甲○○也要去跟別人買，我那天拿錢給甲○○，他晚
      上才拿毒品給我，中間隔很久，因為我認為甲○○也是去
      向別人拿毒品，而且甲○○自己也有買來施用，所以我才
      認為是合資」等語，顯見本案被告乙○○與該案被告甲○
      ○間根本未談及合資購買之數量、金錢分攤等事宜，其僅
      係因該案被告甲○○須轉向他人購買毒品，即主觀上認為
      或許可稱之為「合資」。惟該案被告甲○○僅係販毒者，
      並非製毒者，須先向他人販入毒品再出售，本屬販毒常態
      ，自難以此認定係合資購買，其理至明。至本案被告乙○
      ○於該案二審結證情節，其證稱與該案被告甲○○合買毒
      品二、三十次，不僅與其在該案偵查及該案原審審理中證
      述內容相違，更與該案被告甲○○供述情形相左，顯見其
      證述內容，係故意誇大與該案被告甲○○間關係密切，而
      有多次合購毒品情事，自難以採信。況本案被告乙○○如
      前所述，於該案偵查中已證稱係向該案被告甲○○「購買
      毒品」明確，其事後於該案原審及該案二審更易其詞，顯
      係有意迴護該案被告甲○○而故為模糊之詞（其於該案原
      審審理時證述係與該案被告甲○○合購毒品後，且轉頭目
      視該案被告甲○○，狀似取得該案被告之認同）。從而，
      該案被告甲○○以與本案被告乙○○係合資購買毒品云云
      置辯，而本案被告乙○○於該案原審、該案二審審理時到
      庭具結證述時，亦附和其說詞，均顯不足採信。
    3.該案被告甲○○於該案原審審理時，雖又舉簡敏鵑為證，
      欲證明該案被告甲○○與本案被告乙○○有合資購買之情
      ；然該案被告甲○○前於該案警詢中，未曾提及所謂合資
      購買、在車上分裝毒品及簡敏鵑在場目擊知悉乙情，於該
      案原審審理時始提及簡敏鵑，是否杜撰委屬可疑，而該案
      證人簡敏鵑經該案原審交互詰問調查後，對於該案被告甲
      ○○與本案被告乙○○在車上交錢之目的，分毒品等節又
      證稱均係依其主觀之猜測，足徵其證言不可採。況本案被
      告乙○○於該案原審時，已到庭具結證述其不認識簡敏鵑
      等語，更無在車上與該案被告甲○○分毒品等情節，益見
      該案證人簡敏鵑之證詞，係事後配合該案被告甲○○辯解
      而為不實陳述，自不足以作為認定該案被告甲○○係與本
      案被告乙○○合資購買毒品一事之基礎。
    4.再依警方監聽該案被告甲○○所使用之0000000000號電話
      結果，該案被告甲○○於95年5月16日多次與本案被告乙
      ○○聯繫購買毒品之過程中，均無人提及出資比例、購買
      數量等關於合購之詳情，該案被告甲○○並於本案被告乙
      ○○電話要求購買毒品前，即先以電話向廖益信（綽號「
      廖俊」）詢問劉昌寧（綽號「昌哥」）電話，談及有購買
      者「都在等」等語，囑其儘速聯絡購入毒品等事，有監聽
      譯文附於該案案卷內可稽，益見並非本案被告乙○○決意
      與該案被告甲○○合購後，該案被告甲○○始積極對外尋
      覓毒品來源。
    5.該案被告甲○○於95年5月16日22時21分許，交付本案被
      告乙○○，並於同年月17日零時30分許被查獲之扣案白粉
      一包，經送鑑後認定確係第一級毒品海洛因，有法務部調
      查局95年7月7日調科壹字第120018159號鑑定通知書在該
      案卷內可憑。徵之本案被告乙○○於該案偵查中結證稱，
      該包毒品係其一買完就被查獲；於95年5月17日凌晨4時12
      分許警訊時，就本身施用毒品犯行供稱，其最近一次施用
      毒品海洛因，是於昨（16）日凌晨5、6時許，堪認本案被
      告乙○○最後一次購入毒品海洛因後，尚未及施用即為警
      查扣在案。另觀之該案被告甲○○於警詢中供稱，其當日
      被查獲之毒品，係於95年5月16日20時許，在臺中市○○
      ○路與復興路口，向一位綽號「阿正」之男子，以10,000
      元購得的。於該案原審審理中亦稱查獲當天，所購入之毒
      品包括其被查獲之毒品與交付給本案被告乙○○之毒品。
      而該案被告甲○○為警查獲之白粉三包，經法務部調查局
      依該局「海洛因檢驗業務標準作業程序」，因該送驗檢品
      經依化學呈色法檢驗，均含海洛因成分，且持有人相同、
      總淨重2.48公克，超過1公克，乃將各包檢品混合後，取
      樣進行定量分析，而鑑定出純度25.89%，純質淨重0.64公
      克，有該局95年7月10日調科壹字第120018158號鑑定通知
      書（詳該案95年度偵字第11169號卷第32頁），及95年10
      月5日調科壹字第09522213750號函（詳該案原審卷(一)第10
      4頁）在卷足憑，顯見該案被告甲○○交付予本案被告乙
      ○○之毒品成數（驗後淨重0.59公克，考量該案被告甲○
      ○係直接將所購入之上開毒品取一部分交付予本案被告乙
      ○○，衡諸常情，其自不可能交付100%純質之毒品，故該
      包毒品純質淨重，以相同純度25.89%計算，應僅有0.153
      公克而已），遠較自己以10,000元購入之半數（即本案被
      告乙○○係以5,000元購買）為少，益證該案被告甲○○
      確有從中牟取利益之情事。按我國查緝販賣毒品海洛因執
      法甚嚴，對於販賣海洛因者尤科以重刑，又販賣海洛因既
      係違法行為，當非可公然為之，亦無公定價格，且容易分
      裝並增減份量，而每次買賣之價量，可能隨時依雙方關係
      深淺、資力、需求量及對行情之認知、來源是否充裕、查
      緝是否嚴謹、購買者被查獲時供述購買對象之可能風險之
      評估等情形，而異其標準，非可一概而論；從而，販賣之
      利得，除被告就價量俱臻明確供述外，委難察得交易實情
      ，然販賣之人從價差或量差中牟利之方式雖異，其販賣行
      為乃意圖營利則屬同一。蓋苟無利潤可圖，焉有可能甘冒
      重典之處罰而為之？是以，因海洛因量微價高，販賣者率
      有暴利可圖，委無疑義，足認該案被告甲○○上開販毒之
      行為，顯有賺取差價牟利甚明。
  (四)綜上所述，該案被告甲○○確有前述販賣第一級毒品海洛因
    予本案被告乙○○之犯罪事實，至屬灼然，洵堪認定，本案
    被告乙○○竟於該案原審、該案二審審理中供前具結後，先
    後均為反此事實之證述內容，足徵其確有虛偽陳述之偽證意
    向與故意。從而，本案事證業臻明確，被告乙○○上開偽證
    之犯行，應堪認定。
三、論罪科刑部分：
  (一)核被告乙○○所為，係犯刑法第168條之偽證罪。其於本院
    及臺灣高等法院臺中分院審理時，先後二次供前具結後所為
    之虛偽陳述，要屬基於同一偽證之犯意，利用該案被告甲○
    ○所涉犯之同一案件於本院及臺灣高等法院臺中分院先後審
    理之同一犯罪機會，接續而為之二次行為，係侵害同一法益
    ，為接續犯，為實質上之一罪。查被告乙○○前於90、91年
    間，因先後犯施用毒品、竊盜、偽造文書及詐欺等案件，經
    法院分別判刑確定並定其應執行有期徒刑2年11月後，於93
    年7月22日假釋出監，再於94年4月9日假釋期滿未經撤銷假
    釋以已執行論，有臺灣高等法院被告前案紀錄表在卷可稽，
    其於徒刑執行完畢後五年以內，故意再犯本件有期徒刑以上
    之罪，為累犯，應加重其刑。
  (二)爰審酌被告乙○○為迴護其毒品上游來源即該案被告甲○○
    ，而於該案原審、該案二審審理中，為上開有利於甲○○之
    虛偽證述之犯罪動機、目的，又被告乙○○先後所為之偽證
    行為達二次之多，而其偽證之內容足使該案承審法官有陷於
    錯誤而產生誤判之危險，其所為之恣意陳述，已嚴重侵害國
    家司法權之正確行使，且其於該案司法調查、偵查、審理程
    序中，先後對案情有重要關係之事項，前後反覆不一之陳述
    ，因此所累積耗費之司法資源不容小覷，再者其矢口否認犯
    行之犯後態度非佳，暨其素行、智識程度及生活狀況等一切
    情狀，及公訴人具體求處有期徒刑七月等情，量處如主文所
    示之刑。
四、據上論斷，應依刑事訴訟法第299條第1項前段，刑法第168
    條、第47條第1項，判決如主文。
中    華    民    國    97    年    5     月    9     日
                  刑事第十二庭  審判長法  官  莊深淵
                                      法  官  蔡建興
                                      法  官  廖慧如
以上正本證明與原本無異
如不服本判決，應於收受送達後10日內向本院提出上訴書狀（應
敘述具體理由並附繕本）。
上訴書狀如未敘述理由，應於上訴期間屆滿後20日內補提理由書
於本院。
                                      書記官  王美珍
中    華    民    國    97    年    5     月    9     日
附錄本案論罪科刑法條全文：
中華民國刑法第168條
於執行審判職務之公署審判時或於檢察官偵查時，證人、鑑定人
、通譯於案情有重要關係之事項，供前或供後具結，而為虛偽陳
述者，處7年以下有期徒刑。


司法院資訊處製作；財團法人民間司法改革基金會備份。
